臺灣高等法院高雄分院刑事判決　　　 100年度交上易字第59號
上　訴　人
即　被　告　方純娟
上列上訴人因過失致死案件，不服臺灣高雄地方法院100 年度交
易字第3 號中華民國100 年4 月8 日第一審判決（起訴案號：臺
灣高雄地方法院檢察署99年度偵字第14204 號），提起上訴，本
院判決如下：
    主  文
原判決撤銷。
方純娟犯過失致人於死罪，處有期徒刑貳月，如易科罰金，以新
臺幣壹仟元折算壹日。緩刑貳年。
    事  實
一、方純娟考領有普通小型車駕駛執照，其於民國99年3 月12日
    下午2 時47分許，駕駛車號SY-0390 號自小客車，沿高雄縣
    鳳山市（已改制為高雄市鳳山區，下同）誠義路內側車道由
    北往南方向行進。於行經高雄縣鳳山市○○路、誠平路口時
    ，本應減速慢行及注意車前狀況並隨時採取必要之安全措施
    。而依當時天候晴、有日間自然光線、路面為乾燥無缺陷之
    柏油路面，視距良好，方純娟在其左側路口有鐵皮屋等情狀
    下，尤應提高警覺加強注意，且並無不能注意之情事。適有
    洪婉玲騎乘車牌號碼YB7-132 號普通重型機車，由高雄縣鳳
    山市○○路東向西方向行駛，因闖紅燈駛至該路口。方純娟
    雖係綠燈直行，惟因未減速慢行且疏未注意洪婉玲已行至該
    路口並及時採取煞停之措施，致其小客車左前車頭與洪婉玲
    乘之重型機車右前車頭發生撞擊。洪婉玲因而人車倒地，受
    有頭部外傷併硬腦膜下出血、肝脾撕裂傷併腹腔出血、骨盆
    骨骨折併左鎖骨骨折、出血性休克及心肌性休克等傷害，經
    送國軍高雄總醫院急救，延至99年3 月13日晚間10時51分因
    出血性休克死亡。方純娟於車禍發生後，即撥打110 電話報
    案，並停留於現場，警方抵達現場尚未得知肇事者為何人前
    ，方純娟即主動向到場處理之員警表示係肇事人，自首而接
    受裁判。
二、案經洪婉玲之父洪耀煌訴由高雄縣政府警察局鳳山分局（已
    改制為高雄市政府警察局鳳山分局）報告臺灣高雄地方法院
    檢察署檢察官偵查起訴。
    理  由
壹、程序部分
    本判決所引用之證據資料（詳後引用之各項證據），其中係
    屬傳聞證據部分，縱無刑事訴訟法第159 條之1 至第159 條
    之4 或其他規定之傳聞證據例外情形，亦因被告及檢察官均
    未於言詞辯論終結前，就證據能力聲明異議，依刑事訴訟法
    第159 條之5 第2 項規定，視為同意作為證據使用；本院審
    酌卷內並無事證顯示各該陳述之作成時、地與週遭環境，有
    何致令陳述內容虛偽、偏頗之狀況後，亦認為適當，依刑事
    訴訟法第159 條之5 第1 項之規定，為傳聞法則之例外，應
    有證據能力。
貳、實體部分
一、訊據被告方純娟固不否認有於上開時、地駕駛自小客車與被
    害人洪婉玲所騎乘之機車發生碰撞致洪婉玲死亡之事實，惟
    矢口否認有何過失，辯稱：我是綠燈直行，洪婉玲闖紅燈撞
    上我的車輛，我沒有過失云云。經查：
  (一)被告考領有普通小型車駕駛執照，於99年3 月12日下午2 時
    47分許，駕駛車牌號碼SY-0390 號自用小客車，沿高雄縣鳳
    山市○○路內側快車道由北往南方向行駛，行經誠義路、誠
    平路口時，天候為晴、有日間之自然光線，該路口為乾燥之
    柏油路面且無缺陷及障礙物，視距良好，被害人洪婉玲則騎
    乘車牌號碼YB7-132 號普通重型機車，沿誠平路慢車道由東
    往西方向行進而經過該路口，2 車發生碰撞，被害人因而倒
    地並受有頭部外傷併硬腦膜下出血、肝脾撕裂傷併腹腔出血
    、骨盆骨骨折併左鎖骨骨折、出血性休克及心肌性休克等傷
    害，被告停車後，即以其行動電話撥打110 電話報案，被害
    人經送至國軍高雄總醫院急救，仍於99年3 月13日晚間10
    時51分許因出血性休克不治死亡等情，業據被告供認不諱，
    並有證號查詢汽車駕駛人資料、道路交通事故現場蒐證照片
    、道路交通事故現場圖、道路交通事故調查報告表(一)、(二)、
    高雄縣政府警察局（已改制為高雄市政府警察局，下同）指
    揮中心受理110 報案紀錄單、高雄縣政府警察局交通警察隊
    道路交通事故肇事人自首情形記錄表、國軍高雄總醫院0985
    3 號診斷證明書、臺灣高雄地方法院檢察署相驗屍體證明書
    及檢驗報告書在卷可稽（見偵查卷第100 、17 -23、30-32
    、51、31頁，相驗卷第26-32 頁），堪信為真正。
  (二)本件車禍肇事路口之監視器錄影光碟經檢察官及原審法院法
    官勘驗結果如下：1.監視器位置無法攝得號誌( 經比對卷附
    之現場圖，可知該監視器係架設在靠近誠義路、誠平路西南
    側路口之誠平路上) 2.光碟時間14:47:28左右，有一輛黑色
    休旅車( 車號不詳) 沿誠平路內側快車道由西往東方向行駛
    ，到誠平、誠義路口時，超越停止線，停在行人穿越道上顯
    示左轉燈準備左轉誠義路往北方向行駛，當時誠義路有機車
    直行通過該路口，也有機車右轉誠平路往西行駛，但誠平路
    雙向僅有該部黑色休旅車停在路口，待該2 部機車通過後，
    誠平路、誠義路均無其他車輛通過時，該黑色休旅車仍持續
    閃左轉燈號停在路口。光碟時間14:47:40至14:47:50，被告
    所駕駛之深色自用小客車沿誠義路由北往南方向直行，被害
    人騎乘機車沿誠平路由東往西方向，均直行通過該路口而發
    生碰撞。碰撞發生前、後，上開黑色休旅車均持續在原地待
    轉，且車禍發生後，另有2 台機車自誠義路由南往北方向直
    行通過該路口。之後即有民眾聽到聲響前往察看。至光碟時
    間14:4 8:20 止，均未見有拖吊車出現在鏡頭內等情，有勘
    驗筆錄及翻拍照片可參( 偵查卷第35-43 頁，原審卷第19頁
    ) 。由上開勘驗光碟結果所示，本件車禍肇事前後約52秒期
    間，在誠平路被害人行進方向( 即東向西) 之對向車道( 即
    西向東) 有一輛黑色休旅車，超越停止線，停在行人穿越道
    上，左轉方向燈閃爍待轉，而被告行進之誠義路則有數輛機
    車直行通過路口或右轉誠平路往西方向行駛之情形觀之，肇
    事當時，被害人行進之誠平路應係紅燈，被告行進之誠義路
    應係綠燈，堪可認定。故被告辯稱：被害人洪婉玲闖紅燈等
    語，應屬可信。
  (三)被告於肇事當時，係綠燈直行，其遵行燈號指示行駛通過路
    口，固然無誤。惟按駕駛人實際行駛於道路時，因駕駛人無
    法預測其他道路使用者之狀況，且道路上隨時有各種突發事
    件發生之可能，是駕駛人本應保持注意力，並維持可以隨時
    停煞之狀態，遇有路況之變化時，方得隨時停止或減速，以
    避免發生事故或減低事故所造成之危害。本件肇事路段之誠
    義路行車速限為時速50公里，有道路交通事故調查報告表(一)
    足參，而誠義路近誠平路口之內側快車道繪有「慢」字，則
    有道路交通事故現場蒐證照片（偵卷第17頁左上方照片）足
    憑。該「慢」字即在用以警告車輛駕駛人前面路況變遷，應
    減速慢行（道路交通標誌標線號設置規則第163 條第1 項參
    照）。原審法院辯護人辯以：該路口之「慢」字係因接近行
    人穿越道而繪製，從而駕駛人僅有在行人穿越道前應減速慢
    行之義務，本件事故係發生於道路中間，即與上開「慢」字
    無關云云。惟按道路交通標誌標線號誌設置規則除第163 條
    第2 項第2 款規定「接近斑馬紋行人穿越道線50公尺處」設
    置「慢」字外，第163 條第2 項第6 款亦規定「慢」字可於
    「其他認為必須標寫之地點」繪製，可見該「慢」字標誌非
    僅為行人之安全而設。況且上開路口之「慢」字，既設置於
    誠義路內側快車道近誠平路口處，即係要求駕駛人於行近該
    路口時，有減速慢行、注意路況變遷之義務，非謂駕駛人僅
    有注意行人穿越道上路況之義務，通過行人穿越道之後即可
    解除此一義務。原審辯護人所述：事故發生於道路中間，即
    與「慢」字之設置無關云云，其對於該「慢」字之解釋太過
    狹隘，尚難採酌。又被告行進之誠義路由北往南方向，其左
    側路口有鐵皮屋乙情，有現場照片可佐( 偵查卷第18頁) ，
    被告更應注意車前狀況及行經路口時之路況變遷，俾便隨時
    採取因應之措施。而所謂注意車前狀況，斷非指駕駛人僅有
    義務注意其正前方之路況，而係指駕駛人有義務注意其視線
    可及之處之各種狀況。本件被告所駕駛之車輛係於99年3 月
    12日14時47分41秒自誠義路由北往南方向行駛至與誠平路口
    之行人穿越道，被害人騎乘之機車亦於同時自誠平路由東往
    西方向前進而通過誠平路之行人穿越道，此時被告所駕駛車
    輛之後輪尚在行人穿越道上，被告與被害人之車輛間並無其
    他人車或阻隔物，被告與被害人之車輛於14時47分42秒發生
    碰撞，被告之車輛於行進該路口時，約略以相同之速度行進
    ，並無明顯之減速或煞停等情，業經原審法院法官勘驗屬實
    ，有原審法院勘驗筆錄可資認定（原審卷第19頁）。且依前
    述之天候、光線、視距，亦不致於妨礙被告之視線，被告對
    於其左前方之誠平路上被害人騎乘機車正行駛穿越路口，應
    有預見之可能。被告自承其行經肇事路口之車速為時速約40
    公里，可見被告並無減速慢行即逕以正常之速度通過路口。
    設若被告於肇事前有減速慢行且有注意及被害人之駕駛狀況
    ，理應察覺其所駕駛之車輛與被害人所騎乘之機車將於極相
    近之時間同時通過該路口，且有發生碰撞之可能。被告為避
    免發生車禍，即應採取因應之措施，如以鳴喇叭警示洪婉玲
    ，或減速、煞車等，被告竟疏未注意上開狀況，仍逕自行駛
    通過該路口，致與被害人之機車發生擦撞，被告就本件車禍
    之發生具有過失，應堪認定。
  (四)按汽車駕駛人對於防止危險發生之相關交通法令之規定，業
    已遵守，並盡相當之注意義務，以防止危險發生，始可信賴
    他人亦能遵守交通規則並盡同等注意義務。若因此而發生交
    通事故，方得以信賴原則為由免除過失責任，此有最高法院
    84年台上字第5360號判例可參。故所謂容許信賴或信賴原則
    ，均係以行為人並未製造法所不容許之風險為要件，如駕駛
    人已有違規，即不得主張信賴原則而排除客觀歸責。被告於
    行駛於繪有「慢」字之快車道時，並未減速慢行，復未注意
    車前狀況並隨時採取煞停等必要之安全措施，均已認定如前
    ，被告自不得主張信賴原則而認其毫無過失。
  (五)綜合上情，本院認為本件車禍之發生，因被害人駕駛重機車
    未遵守道路交通號誌之指示而闖紅燈行駛，應為肇事主因，
    而被告未減速慢行及注意車前狀況並隨時採取必要之安全措
    施，為肇事次因。本件經臺灣省高屏澎區車輛行車事故鑑定
    委員會及臺灣省車輛行車事故覆議鑑定委員會之鑑定意見，
    亦均認為被害人駕駛機車未遵守道路交通號誌之指示行駛而
    闖紅燈為肇事原因，有上開鑑定委員會及覆議鑑定委員會函
    各1 份在卷足稽（偵卷第66-68 、74頁）。至於上開鑑定委
    員會及覆議鑑定委員會認為被告駕駛小客車綠燈直行，無肇
    事原因，則與前開事證及論述不符，爰不予採信。
  (六)綜上所述，被告就本件車禍之發生確有過失，且其過失與被
    害人之死亡間有因果關係，被告過失責任甚明。至於被害人
    就本件車禍之發生雖與有過失，且被害人之過失為肇事主因
    ，但被告之過失責任不能因此免除。被告所辯其無過失云云
    ，不足採信。本件事證明確，被告犯行洵堪認定。
二、核被告所為，係犯刑法第276條第1項過失致人於死罪。被告
    於肇事後，先撥打110 電話報案，並於處理人員前往現場處
    理時當場承認其為肇事人，而對於未發覺之罪自首接受裁判
    ，此有高雄縣政府警察局指揮中心受理110 報案紀錄單、高
    雄縣政府警察局交通警察隊道路交通事故肇事人自首情形記
    錄表（偵卷第23、51頁）在卷可憑，自應依刑法第62條前段
    自首之規定減輕其刑。
三、原審據以論處被告罪刑，固非無見。惟查：原判決僅認定被
    害人有疏未注意車前狀況之過失，而未認定被害人有闖紅燈
    之重大過失且為肇事主因，其認定事實與卷內證據不合，尚
    有未恰。被告上訴意旨否認其有過失，雖無理由，惟原判決
    既有前開可議之處，自應由本院撤銷改判。爰審酌被告因行
    車疏失致被害人死亡，造成無法挽回之遺憾，被害人家屬所
    受之傷害難以抹滅，被告過失行為所造成之損害非輕，且犯
    後否認有過失，雖屬不該，惟念其已與被害人家屬達成和解
    ，賠償被害人家屬損害，犯罪後態度尚佳，且其過失程度較
    被害人輕，被害人就本件車禍之發生應負主要之過失責任，
    被告並無前科，素行良好等一切情狀，量處如主文第2 項所
    示之刑並諭知易科罰金之折算標準，以資警惕。又被告未曾
    因故意犯罪受有期徒刑以上刑之宣告，有臺灣高等法院被告
    全國前案紀錄表在卷可稽，其因一時失慮，偶罹刑典，經此
    偵審程序及刑之宣告後，應知警惕而無再犯之虞，本院認其
    所受之宣告刑以暫不執行為當，併予宣告緩刑二年，用啟自
    新。
據上論結，應依刑事訴訟法第369 條第1 項前段、第364 條、第
299 條第1 項前段，刑法第276 條第1 項、第62條前段、第41條
第1 項前段、第74條第1 項第1 款，刑法施行法第1 條之1 第1
項、第2 項前段，判決如主文。
本案經檢察官高碧霞到庭執行職務。
中    華    民    國  100     年    6     月    23    日
                  刑事第九庭    審判長法  官   莊秋桃
                                      法  官   田平安
                                      法  官   范惠瑩
以上正本證明與原本無異。
不得上訴。
中    華    民    國  100     年    6     月    23    日
                                      書記官   戴育婷
附錄本件判決論罪科刑法條：
中華民國刑法第276條第1項
因過失致人於死者，處2 年以下有期徒刑、拘役或2 千元以下罰
金。